ACORDAO-COMPLETO-2526351

ACÓRDÃO 463/2022 ATA 8/2022 - PLENÁRIO

VISTOS, relatados e discutidos estes autos de recurso de revisão interposto contra o Acórdão 1864/2017-TCU-Primeira Câmara, 
ACORDAM os Ministros do Tribunal de Contas da União, reunidos em sessão do Plenário, ante as razões expostas pelo relator, em:
9.1. nos termos dos arts. 32, inciso III, e 35, inciso III, da Lei 8.443/1992, conhecer do presente recurso de revisão;
9.2. quanto ao mérito, dar-lhe provimento para tornar insubsistentes os subitens 9.1 a 9.6 do Acórdão 1864/2017-TCU-Primeira Câmara;
9.3. julgar regulares as contas da Associação dos Ovinocaprinocultores do Cariri Ocidental Paraibano - Carimilk (03.612.187/0001-72) , dando-lhe quitação plena, nos termos dos arts. 1°, inciso I, 16, inciso I, 17 e 23, inciso I, da Lei 8.443/1992;
9.4. manter o julgamento pela irregularidade das contas do sr. Gilmar Aureliano de Lima (XXX.551.594-XX) , agora com fundamento nos arts. 1º, inciso I, 16, inciso III, alínea "b", 19 e 23, inciso III, da Lei 8.443/1992; e
9.5. dar ciência desta deliberação à recorrente, ao sr. Gilmar Aureliano de Lima, ao Ministério da Cidadania, à Secretaria de Desenvolvimento Humano do Estado da Paraíba, à Secretaria Executiva de Segurança Alimentar e Economia Solidária e à Procuradoria da República no Estado da Paraíba.

Recurso de revisão contra acórdão que julgou irregulares as contas da recorrente, com imputação de débito e aplicação de multa, em razão de irregularidades na aplicação de valores destinados à operacionalização do Programa do Leite.

Secretaria Especial de Agricultura Familiar e do Desenvolvimento Agrário da Presidência da República

3. Interessados/Recorrente:
3.1. Interessado: Ministério do Desenvolvimento Social (extinto) (05.526.783/0001-65)
3.2. Recorrente: Associação dos Ovinocaprinocultores do Cariri Ocidental Paraibano - Carimilk (03.612.187/0001-72)

13.1. Ministros presentes: Ana Arraes (Presidente), Walton Alencar Rodrigues, Benjamin Zymler (Relator), Augusto Nardes, Aroldo Cedraz, Vital do Rêgo, Jorge Oliveira e Antonio Anastasia.
13.2. Ministros-Substitutos presentes: Augusto Sherman Cavalcanti, Marcos Bemquerer Costa e André Luís de Carvalho.

BENJAMIN ZYMLER

Ministro Bruno Dantas

Adoto como relatório, com alguns ajustes de forma, a instrução lavrada no âmbito da Secretaria de Recursos (Serur) , acostada à peça 273:
"INTRODUÇÃO
1. Trata-se de recurso de revisão interposto pela Associação dos Ovinocaprinocultores do Cariri Ocidental Paraibano - Carimilk (peças 256-266) contra o Acórdão 1864/2017-TCU-Primeira Câmara (peça 51) , alterado pelo Acórdão 7491/2017-TCU-Primeira Câmara (peça 69) , ambos relatados pelo Ministro Bruno Dantas, com o seguinte teor: 
'9.1. acolher parcialmente as alegações de defesa oferecidas pela Associação dos Ovinocaprinocultores do Cariri Ocidental Paraibano (Carimilk) , CNPJ: 03.612.187/0001-72, no sentido de reduzir o débito inicialmente apontado, aproveitando-as aos responsáveis solidários;
9.2. com fundamento nos arts. 1º, inciso I, 16, inciso III, alínea 'c', da Lei 8.443/1992 c/c os arts. 19 e 23, inciso III, da mesma Lei, e com arts. 1º, inciso I, 209, inciso III, 210 e 214, inciso III, do Regimento Interno, julgar irregulares as contas de Gilmar Aureliano de Lima, CPF XXX.551.594-XX, ex-Presidente da FAC, e da Associação dos Ovinocaprinocultores do Cariri Ocidental Paraibano (Carimilk) , CNPJ: 03.612.187/0001-72; 
9.3. condenar Gilmar Aureliano de Lima (CPF XXX.551.594-XX) , solidariamente com a Associação dos Ovinocaprinocultores do Cariri Ocidental Paraibano (Carimilk) , CNPJ: 03.612.187/0001-72, ao pagamento das quantias a seguir especificadas, com a fixação do prazo de quinze dias, a contar das notificações, para comprovarem, perante o Tribunal (art. 214, inciso III, alínea 'a', do Regimento Interno) , o recolhimento das dívidas aos cofres do Tesouro Nacional, atualizadas monetariamente e acrescidas dos juros de mora, calculados a partir das datas discriminadas, até a data do recolhimento, na forma prevista na legislação em vigor:
	Valor Histórico
	Data de ocorrência

	R$ 8.730,70
	31/01/2007

	R$ 61.681,20
	31/01/2008

	R$ 11.055,80
	31/01/2009

9.4. aplicar, individualmente, a Gilmar Aureliano de Lima, CPF: XXX.551.594-XX, e à Associação dos Ovinocaprinocultores do Cariri Ocidental Paraibano (Carimilk) , CNPJ: 03.612.187/0001-72, a multa prevista no art. 57 da Lei 8.443/1992, c/c o art. 267, do Regimento Interno, no valor de R$ 15.000,00 (quinze mil reais) , fixando-lhes o prazo de 15 (quinze) dias, a contar das notificações, para comprovarem, perante o Tribunal (art. 214, inciso III, alínea 'a', do Regimento Interno) , o recolhimento da dívida aos cofres do Tesouro Nacional, atualizada monetariamente desde a data do presente acórdão até a do efetivo recolhimento, se for paga após o vencimento, na forma da legislação em vigor; 
9.5. autorizar, desde logo, a cobrança judicial das dívidas a que se referem os itens 9.3 e 9.4 supra, caso não atendidas as notificações, nos termos do art. 28, inciso II, da Lei n. 8.443/1992;
9.6. autorizar também, caso venha a ser requerido pelos responsáveis, o pagamento das dívidas em até 36 (trinta e seis) parcelas mensais e consecutivas, nos termos do art. 26 da Lei 8.443/1992 c/c o art. 217 do Regimento Interno, fixando-lhes o prazo de quinze dias, a contar do recebimento da notificação, para comprovar perante o Tribunal o recolhimento da primeira parcela, e de trinta dias, a contar da parcela anterior, para comprovar os recolhimentos das demais parcelas, atualizadas monetariamente, incidindo ainda, sobre cada valor mensal correspondente ao débito, os juros de mora devidos, na forma prevista na legislação em vigor; 
9.8. encaminhar cópia deste Acórdão, acompanhado do Relatório e do Voto que o fundamentam, à Procuradoria da República no Estado da Paraíba, nos termos do § 3º do art. 16 da Lei 8.443/1992, c/c o § 7º do art. 209 do Regimento Interno do TCU, para adoção das medidas que entender cabíveis; e 
9.9. remeter cópia deste Acórdão, acompanhado do Relatório e do Voto que o fundamentam, à Superintendência Regional da Polícia Federal no Estado da Paraíba, para as providências que entender cabíveis.'  
HISTÓRICO
2.	Cuidam os autos de tomada de contas especial instaurada em desfavor de Gilmar Aureliano de Lima e da Carimilk, em virtude de irregularidades observadas em auditoria realizada na Fundação de Ação Comunitária (FAC) , conforme determinação do subitem 9.1 do Acórdão 4416/2013-TCU-Primeira Câmara, proferido no âmbito do TC Processo 004.633/2011-3. 
2.1. O supramencionado processo teve por objeto a verificação da regularidade da aplicação de recursos federais oriundos de convênios firmados entre o Estado da Paraíba e o então Ministério do Desenvolvimento Social e Combate à Fome (MDS) , nos exercícios de 2005 a 2010, sendo os valores transferidos destinados à operacionalização do chamado 'Programa do Leite'. 
2.2. Diante desse quadro, o Tribunal determinou a constituição de TCE apartadas para cada uma das associações ou entidades beneficiadoras de leite envolvidas. Em cumprimento à decisão, foram autuados trinta e seis processos, cada um deles contendo os ex-presidentes da FAC e uma entidade de laticínio específica no rol de responsáveis.
2.3. Nesta feita, foi citada a Carimilk, bem como Gilmar Aureliano de Lima, ex-presidente da FAC, para apresentarem alegações de defesa relativas às seguintes irregularidades: 
a) contratação e pagamento de pessoas estranhas ao Programa do Leite da Paraíba, ante a ausência da Declaração de Aptidão ao Pronaf (DAP) , além da ausência da necessária confirmação do efetivo recebimento, beneficiamento e distribuição do leite oriundo dessas pessoas; e 
b) contratação e pagamento de pessoas estranhas ao Programa do Leite da Paraíba, ante a constatação da existência de vínculo empregatício entre estas e a Administração Pública, além da ausência da necessária confirmação do efetivo recebimento, beneficiamento e distribuição do leite oriundo dessas pessoas, conforme consta do voto condutor do acórdão condenatório (peça 52, p. 2, item 14 e p. 5-6, itens 46-52) . 
2.4. Os autos foram apreciados pelo Acórdão 1864/2017-TCU-Primeira Câmara (peça 51) , que julgou irregulares as contas da responsável e aplicou débito solidário e multa. 	 
2.5. Inconformada, a Carimilk opôs embargos de declaração em face do acórdão condenatório (peça 56) , os quais foram conhecidos, porém, no mérito, rejeitados pelo Acórdão 7491/2017-TCU-Primeira Câmara (peça 69) . 
2.6. Ainda irresignada, a Carimilk interpôs recurso de reconsideração (peça 73) , sendo conhecido, porém, no mérito, desprovido pelo Acórdão 6749/2018-TCU-Primeira Câmara (peça 101) .
2.7. Com o objetivo de corrigir contradição e obscuridade do acórdão que negou provimento ao recurso de reconsideração, a Carimilk opôs embargos declaratórios (peça 113) , os quais foram conhecidos, para, no mérito, serem rejeitados, conforme o Acórdão 508/2020-TCU-Primeira Câmara (peça 230) . 
2.8. Neste momento, a responsável interpõe o recurso de revisão ora em análise (peças 121-228 e 256-266) .
ADMISSIBILIDADE
3.	Reitera-se o exame preliminar de admissibilidade (peça 269) , ratificado pelo Ministro-Relator (peça 272) , que concluiu pelo conhecimento do recurso de revisão interposto pela Carimilk, sem atribuição de efeito suspensivo, com fulcro nos arts. 32, inciso III, e 35, inciso III, da Lei 8.443/1992.
MÉRITO
4.	Delimitação
4.1. Constitui objeto do recurso verificar as seguintes questões:
a) de ofício, se é aplicável o instituto da prescrição aos procedimentos desta TCE; e
b) se é possível atribuir responsabilidade à entidade.
5.	Da prescrição 
5.2. A não ocorrência da prescrição está bem caracterizada nos autos. 
5.3. No caso em exame, a irregularidade atribuída à recorrente refere-se à aplicação de recursos federais oriundos de convênio firmado entre o Estado da Paraíba e o então Ministério do Desenvolvimento Social e Combate à Fome (MDS) , nos exercícios de 2005 a 2010. 
5.4. Com efeito, em 2/7/2013 foi proferido o Acórdão 4416/2013-TCU-Primeira Câmara, relatado pelo Ministro Valmir Campelo, o qual determinou a realização de auditoria na Fundação de Ação Comunitária. Posteriormente, em 28/3/2017, foi proferido o Acórdão 1864/2017-TCU-Primeira Câmara, ora vergastado. Fica evidente, portanto, a inocorrência de prescrição, qualquer que seja o regime considerado (Código Civil ou Lei 9.873/1999) .
6.	Da  alegada regularidade das contas e da isenção de responsabilidade
6.1. A recorrente alega a regularidade das contas e a isenção de sua responsabilidade, tendo em vista os seguintes argumentos:
a) cabe a aplicação do novo entendimento do colegiado, em razão da similaridade fática da situação desta tomada de contas com as tomadas de contas especiais 025.142/2013 e 025.409/2013- 1, conforme comprova documentação anexada (peças 121 e 125) ; 
b) cabe a análise dos documentos juntados aos embargos de declaração, uma vez que se tratava de via recursal imprópria para a reanálise do mérito do julgado e apreciação de novos documentos (peça 256, p. 5) ; 
c) verificou-se, em dezessete decisões desta Corte, entendimento diverso do exposto no acórdão combatido; nesses processos, decidiu-se pela exclusão do débito e da multa aplicados, com o julgamento pela regularidade das contas (peça 256, p. 5) ; 
d) ocorriam falhas na emissão de DAP pelos sindicatos, conforme verifica-se nas DAP manuais emitidas (peça 256, p. 8, e peça 259) ; 
e) existiam impedimentos que dificultavam a chegada de DAP válidas ao cadastro oficial do Ministério (peça 256, p. 8, e peça 260) ;
f) existem documentos novos, os quais são DAP emitidas em nome de produtores identificados nos autos como não detentores dessa declaração (peça 256, p. 7-9 e 14, e peça 266) ; 
g) os produtores de leite recebiam diretamente da administração pública pelo leite produzido, não havendo gestão de recursos federais pela recorrente, conforme demonstrado na relação de pagamentos e transferência bancárias de pagamentos aos produtores de leite (peça 256, p. 9-10, e peça 260, p. 5) ; 
h) cabia à FAC o cadastro de beneficiários produtores mensalmente atualizado, conforme depreende-se da Resolução 37/2009, do Grupo Gestor do Programa de Aquisição de Alimentos - PAA, e da lista com os produtores cadastrados (peça 256, p. 11 e peça 262) ; 
i) não cabe a sua responsabilização pela fiscalização da correção da listagem e do cadastro atualizado dos produtores aptos ao fornecimento de leite pelo programa gerido pela FAC, uma vez que era responsável somente pelo beneficiamento do produto, conforme contrato administrativo firmado (peça 256, p. 10-12, e peça 261) ; 
j) existiam pontos de coleta do leite, onde eram entregues comprovantes de entrega do produto 'in natura', visto que era inviável captar e vistoriar cada pequena propriedade rural. Apresenta comprovantes de entrega emitidos nos postos de coleta (peça 256, p. 12-14, e peça 263) ; e
k) não foi alvo do inquérito policial promovido no âmbito da Operação Almatéia, bem como não possui acusação no âmbito administrativo, cível, ou criminal, conforme demonstram as certidões de antecedentes criminais e relatório final da operação Almatéia (peça 256, p. 14-16, e peças 257 a 258 e 265) . 
Análise
6.2. Merecem guarida as alegações apresentadas. 
6.3. Vale lembrar que o presente processo condenou a ora recorrente em decorrência   contratação e pagamento de pessoas estranhas ao Programa do Leite da Paraíba, ante a ausência da DAP e/ou constatação da existência de vínculo empregatício entre estas e a Administração Pública. 
6.4. Destaque-se, ainda, que, de acordo com o voto fundamentador da deliberação ora guerreada (peça 52, p. 4) , a caracterização do débito não se fundamentou apenas na falta de validade da apresentação das declarações de aptidão ao Pronaf, mas também no não cumprimento dos requisitos gerais do programa, culminando na ausência de comprovação da real entrega do leite na quantidade e qualidade contratadas e pagas.
6.5. Em que pese a citada referência quanto à ausência de comprovação da entrega do leite, não há, nos autos, elementos comprobatórios de tal informação referente ao laticínio Carimilk. Foi informado nos autos, apenas, que a Operação Almateia concluiu que algumas entidades de laticínio coletavam dos produtores por eles cadastrados e, posteriormente, processavam e entregavam à FAC (para distribuição) uma quantidade real de leite menor que a inicialmente informada. 
6.6. Ocorre que consta dos autos que a existência das falhas graves na execução do referido programa, consoante informações obtidas por meio da 'Operação Almateia' (adição indevida de produtos químicos para prolongar irregularmente a validade do produto; a adulteração fraudulenta das quantidades fornecidas, beneficiadas e distribuídas; a existência de produtores 'fantasmas' cadastrados pelas empresas, dentre outras irregularidades) , foi constatada em entidades específicas, entre as quais (laticínios) : Copasa, Cariri (Coapecal) , Boa Vista, Vakilla, Agroleite, Lutty Ilpla, Acelp e Grupiara (peça 118, p. 6-7, itens 62 e 63 do TC Processo 025.409/2013-1; peça 188, p. 11, itens 79 e 80 do TC Processo 025.140/2013-2; e peça 121, p. 9-10, itens 73 e 74 do TC Processo 025.411/2013-6) .
6.7. O laticínio de que trata esta tomada de contas especial não aparece envolvido na investigação, não se podendo extrapolar os seus resultados, sob pena de violação do princípio da presunção de inocência.
6.8. Soma-se a isso o fato de que esta TCE tratou da análise documental das DAP, sem, contudo, analisar se o produtor detinha condições de fornecer o leite. Ou seja, a falha apontada na mencionada investigação não seria captada pela metodologia adotada nos presentes autos.
6.9. Especificamente em relação à Carimilk, o voto fundamentador do acórdão ora vergastado (peça 52, p. 4-6) , transcrito a seguir, entendeu que a entidade seria responsável solidária pelas irregularidades detectadas, uma vez que inseriu produtores que não preenchiam as condições necessárias para participação, captando leite de produtores não elegíveis para o programa. Veja que o débito imputado à Carimilk decorreu das DAP consideradas inválidas pelo Ministério:
'46. Por fim, ao examinar as alegações de defesa apresentadas pela entidade de laticínio Carimilk, percebo não serem procedentes, especialmente pelo fato de a entidade de laticínio ser a responsável pela informação dos valores corretos a serem pagos pela FAC. Dessa forma, a cada usina cabia a incumbência de informar quantos e quais eram os beneficiários produtores por ela cadastrados, e só assim a fundação estaria apta a efetuar os pagamentos. 
47. Como a entidade inseriu diversos produtores que não preenchiam as condições necessárias para participação no programa, vejo que concorreu diretamente para a consecução das irregularidades apontadas, uma vez que sua conduta comprometeu a credibilidade da informação da quantidade declarada de leite processado e entregue aos beneficiários consumidores. 
48. Compreendo que a solidariedade das entidades de laticínios e, no caso concreto, da Carimilk, é decorrente, também, da captação de leite originário de produtores não elegíveis para o programa, mesmo que inexista disposição expressa responsabilizando a usina por pagamentos realizados pela fundação, pois é incumbência da empresa adquirir o produto apenas de fornecedores elegíveis para o programa, por força de dispositivos legais e contratuais existentes entre as partes. 
49. Ademais, segundo informado pela própria usina, os produtores eram por ela encaminhados para fins de obtenção de DAP e inserção no programa. Sendo assim, a despeito de a responsabilidade pela emissão dessa declaração ser da Emater, pode-se antever que deveria haver algum tipo de preocupação, por parte da empresa, em verificar vários quesitos prévios, como por exemplo, como afirma a Secex/PB, 'se o produtor de fato seria pronafiano, se realmente possuía gado leiteiro, as condições sanitárias do rebanho e do processo de ordenha, dentre outros pontos'. 
50. Importante mencionar que a entidade de laticínio, em sua defesa, anexou diversas DAPs (manuais) para comprovar a condição de pronafiano de seus produtores de leite. Sabe-se, também, que foram realizadas diligências preliminares (e posteriores) ao então Ministério do Desenvolvimento Agrário com o fito de esclarecer as questões afetas às dúvidas em relação à regularidade desses documentos não cadastrados em sua base de dados. Como já mencionei, as DAPs consideradas válidas na resposta do Ministério ocasionaram a exclusão dos débitos, em benefícios das usinas e de seus responsáveis solidários.'
6.10. Em que pese tal entendimento, ao analisar o funcionamento do programa, identifica-se que era pré-requisito para a coleta do leite a detenção da DAP por parte do produtor, cuja legitimidade seria atestada pelas associações dos agricultores familiares, notadamente a Emater. Esses documentos eram encaminhados para a FAC, que efetuava os pagamentos às entidades (laticínios) e produtores.
6.11. Nesse sentido, é imprescindível se analisar a quem caberia a responsabilização pelo pagamento indevido a quem não possuía uma DAP válida. Tal estudo foi realizado no âmbito do TC Processo 025.409/2013-1. Por elucidativo, transcreve-se trecho do voto resultante do referido processo (peça 118, do TC Processo 025.409/2013-1) :
'48. Veja-se que deveriam ser apresentados recibos de entrega aos beneficiários do leite e que não houve a impugnação desses documentos, o que daria a presunção de que todo o leite ressarcido pela FAC foi objeto de pasteurização e distribuição, tal qual estabelecido nas normas do Programa. 
49. Por outro lado, era pré-requisito para a coleta do leite que o produtor detivesse a DAP, cuja legitimidade seria atestada pelas associações dos agricultores familiares. Esses documentos eram encaminhados para a FAC a qual processava os pagamentos dos laticínios e dos produtores. 
50. Ou seja, o laticínio baseava-se em documentos emitidos pelas instituições com prerrogativa normativa para tanto, o que conferia a esses documentos a presunção de legitimidade. Ademais, a relação de produtores, acompanhada do número da DAP era submetida à FAC, a qual tinha o poder-dever de apreciar a legitimidade da relação antes de autorizar os pagamentos, quer aos laticínios quer aos produtores.
51. Não entendo, pois, ser exigível que os laticínios fiscalizassem as atividades de terceiros ou da própria administração pública, enquanto emissoras das DAP. Isso porque um mero instrumento contratual não pode delegar a particulares poderes ínsitos à administração pública. 
52. Sob essa ótica, entendo que devem ser interpretados o artigo 8º, inciso III, da Resolução 37/2009, o qual estabelece que as entidades de laticínio deverão 'manter cadastro dos beneficiários produtores mensalmente atualizado no local de beneficiamento do leite para fiscalização do MDS', dentre outras atribuições. 
53. Ou seja, a manutenção do cadastro diz respeito ao arquivo da lista de produtores de cujo leite foi coletado com o intuito de possibilitar a fiscalização pelo Ministério concedente. Entendimento semelhante parece-me que deva ser conferido à seguinte cláusula contratual que estabelecia como obrigação do laticínio: 'Manter permanentemente atualizado o cadastro das Associações e dos Agricultores Familiares a elas vinculadas, que são fornecedores de leite, tanto em meio impresso como em magnético, atentando para o controle sanitário do rebanho em produção, conforme a legislação vigente;' (Clausula Oitava, inciso II, alínea 'l') (peça 48, p. 246, do TC Processo 004.633/2011-3) 
54. Nessa linha, também extraio desse dispositivo a obrigação de o laticínio manter em arquivo as suas ações referentes aos produtores rurais, não atingindo, portanto, o alcance dado pelos pareceres precedentes no sentido de que esse dispositivo estaria conferindo poderes de polícia ou de controle sobre os atos da administração ou de terceiros, mormente verificar a legitimidade das DAP emitidas. 
55. Em sendo assim, ante a ausência de outros questionamentos, o que se verifica é que o laticínio cumpriu com suas obrigações contratuais, quais sejam, adquiriu o produto de produtores com a indicação dos atores competentes de que seriam aptos ao programa, beneficiou o leite e o distribuiu aos consumidores também indicados pela contratante. 
56. Creio, pois, que deva ser afastada a responsabilidade do laticínio referente aos pagamentos a produtores não elegíveis para o programa.'
6.12. Logo, conclui-se que não cabia à Carimilk atestar a validade das DAP, uma vez que se baseava em documentos emitidos pelas instituições com prerrogativa normativa para tanto, o que conferia a esses documentos a presunção de legitimidade. Diante dessa constatação, não há que se responsabilizar a Carimilk pelos pagamentos a produtores não elegíveis para o programa.
6.13. Especificamente sobre o débito apurado nesta TCE, os votos fundamentadores do Acórdãos 4.329/2019 e 4.328/2019, ambos da 1ª Câmara, analisaram com propriedade o tema, o qual tem estrita relação com o caso apreciado neste processo de contas. Por elucidativo, transcreve-se o trecho a seguir (voto fundamentador do Acórdão 4329/2019-TCU-Primeira Câmara) :
'78. Nessa linha, por não se questionar a distribuição do leite aos beneficiários consumidores, vislumbro dificuldades de se falar em prejuízo ao Erário. Isso até poderia ocorrer caso o produtor auferisse, com a venda, receitas superiores às de mercado. Entretanto, não há indicativos de que isso tenha ocorrido e tampouco quantificado. 
79. É certo que o entendimento proposto neste voto aplica-se porque o laticínio em questão não restou envolvido na já mencionada operação da Polícia Federal, a qual apontou gravíssimas falhas na execução do programa atribuíveis a outros laticínios. 
80. Creio, portanto, que o melhor enquadramento das condutas dos ex-dirigentes da FAC seja caracterizá-las como grave infração à norma legal, passível da sanção prevista no art. 58, inciso II, da Lei 8.443/1992, devido aos pagamentos questionados no bojo do contrato específico em análise.'
6.14. Ainda sobre o débito e, agora, analisando também a multa aplicada, algumas considerações adicionais merecem destaque. Tal tema fora analisado por diversos processos nesta Corte de Contas, considerando situações semelhantes a aqui tratada. Nessas análises, concluiu-se pela inexistência do débito, uma vez que foi cumprido o objeto do programa. Por conseguinte, alterou-se o fundamento da multa aplicada. Nesse sentido, por elucidativo, transcreve-se trecho do voto fundamentador do Acórdão 4329/2019-TCU-Primeira Câmara:
'82. O sr. Gilmar Aureliano de Lima já foi sancionado com duas multas por meio dos recentes Acórdão 3575/2019-TCU-Primeira Câmara e 3.726/2019-1ª Câmara, de minha relatoria, ambas no valor de R$ 30.000,00. 
83. A sra. Antônia Lúcia Navarro Braga, por sua vez, foi sancionada pelos Acórdãos 3.575/2019 e 4.328/2019, ambos da 1ª Câmara, com multas no valor de R$ 15.000,00 cada. 
84. Não desconheço o entendimento vigente neste Tribunal segundo o qual a aplicação de multas ao mesmo responsável em diferentes processos, pela prática de fatos irregulares análogos, não configura bis in idem (vide Acórdão 676/2015-TCU-Plenário, 1.230/2012-Plenário e 962/2011-2ª Câmara, dentre outros) . 
85. Contudo, não se trata, nestes autos, propriamente, de situação semelhante aos casos em que há aplicação de penalidades em gestões distintas por fatos irregulares continuados. Ao invés disso, o que se tem, nestas 36 tomadas de contas especiais que envolvem o mesmo Programa do Leite, são irregularidades de natureza semelhante analisadas em processos distintos, mas que poderiam ter sido examinadas no âmbito de um mesmo feito (relatório de auditoria) , resultando em uma única apenação. 
86. Não me parece razoável que, por questões de organização processual, alheias a qualquer aspecto substancial, sejam aplicadas sucessivas multas que, somadas, podem totalizar mais de um milhão de reais (caso mantido, por exemplo, o valor de R$ 30.000,00 em cada uma das 36 TCE autuadas) .
87. Conforme mencionado nos parágrafos 42-44 deste voto, havia dois conjuntos de relações jurídicas: FAC e laticínios / FAC e produtores. Por questão meramente de organização processual, optou-se por constituir processos de TCE envolvendo somente FAC e laticínios (cada um com eventuais débitos relativos aos produtores que forneceram leite às respectivas usinas) . Não haveria óbice, por exemplo, que fossem instaurados processos de TCE relativos a cada produtor individualmente considerado, o que resultaria em milhares de TCE oriundas do Programa do Leite como um todo. Afinal, rememoro que, o que se questiona nestes autos é justamente a regularidade da DAP, que era um documento a ser obtido por cada fornecedor. Neste último caso, seria possível, então, a aplicação de multas de até R$ 62.237,56 em cada uma destas TCE. 
88. Em suma, a decisão de se instaurar 36 processos de TCE (número este associado ao primeiro conjunto de relações jurídicas - FAC/laticínios) deveu-se à mera conveniência processual, não possuindo qualquer relação com o substrato material da ilicitude (falhas na emissão das DAP) . (...) 
90. Assim, considerando que a multa aplicada aos gestores decorreu de falha na fiscalização na emissão das DAP aos produtores - e não aos laticínios - não há como mensurar a dosimetria da pena (que, ao fim, vai depender do número de processos) em função do número de laticínios. Logo, o número de processos autuados, repito, não me parece critério substancial razoável para pautar a calibração da multa. 
91. Desse modo, entendo que o total somado das multas imputadas aos responsáveis deve manter observância ao limite máximo permitido para a multa prevista no art. 58 da Lei 8.443/1992 para o exercício de 2019, a saber, R$ 62.237,56 (vide Portaria TCU 44/2019) . Esse entendimento já foi adotado por esta Corte de Contas, conforme consta do Acórdão 2599/2013-TCU-Plenário.
92. Outro caminho também já adotado por este Tribunal foi a formação de processo apartado para a avaliação, de forma global e mais contextualizada, das condutas praticadas pelos mesmos responsáveis no âmbito de diversas TCE. Ao elogiar a medida adotada pela relatora do processo, ministra Ana Arraes, asseverei, à época, que o 'apartado terá o condão de propiciar ao Relator uma análise mais ampla e global das condutas imputadas aos responsáveis, permitindo, ainda, que se alcance da maneira mais justa possível o caráter retributivo e preventivo da pena que eventualmente lhes for aplicada' (Acórdão 2849/2018-TCU-Plenário) . 
93. Considero, porém, que a constituição de apartado, neste momento, não se afigura viável, visto que as TCE oriundas das irregularidades detectadas no Programa do Leite, embora cuidem de questões assemelhadas envolvendo, em regra, os mesmos responsáveis, foram distribuídas a distintos relatores e encontram-se em estágios processuais diversos. 
94. Outro aspecto que me leva a propor a limitação do montante total das multas a serem aplicadas aos responsáveis, sob pena de imposição de encargo excessivamente oneroso e desarrazoado, é a observância dos princípios da razoabilidade e da proporcionalidade. (...) 
103. No presente processo, foram responsabilizados o sr. Gilmar Aureliano de Lima e a sra. Antônia Lúcia Navarro Braga, ex-presidentes da FAC, entidade a qual cabia a operacionalização do 'Programa do Leite'. 
104. O sr. Gilmar Aureliano de Lima já foi sancionado com duas multas no valor de R$ 30.000,00 cada por meio dos recentes Acórdão 3575/2019-TCU-Primeira Câmara e 3.726/2019-1ª Câmara. Assim, em homenagem aos princípios da razoabilidade e da proporcionalidade e adotando como parâmetro o valor ditado pela Portaria TCU 44/2019 (R$ 62.237,56) , conforme mencionado no parágrafo 85 deste voto, deixo de aplicar nova multa a este ex-gestor, tendo em vista o atingimento do montante de R$ 60.000,00 a título de multas já aplicadas. 
105. A sra. Antônia Lúcia Navarro Braga, por sua vez, já foi sancionada com duas multas no valor de R$ 15.000,00 cada, totalizando R$ 30.000,00 (Acórdãos 3.575/2019 e 4.328/2019, ambos da 1ª Câmara) . Para esta responsável, cuja gestão abarcou quantidade menor de pagamentos questionados, se em comparação à gestão do sr. Gilmar Aureliano de Lima, estabeleci, como parâmetro máximo, o valor de R$ 45.000,00. Assim, entendo que deva ser aplicada nova sanção a esta responsável, a qual fixo em R$ 15.000,00, nos mesmos moldes adotados pelos acórdãos citados.'
6.15. Importante destacar que o voto fundamentador do Acórdão 4328/2019-TCU-Primeira Câmara segue a mesma linha de análise do trecho acima reproduzido. Por fim, pela análise exposta, a qual concluiu, inclusive, pela inexistência do débito, entende-se, por prudência, que seja reanalisada tanto a fundamentação quanto o valor da multa imposta à recorrente e ao sr. Gilmar Aureliano de Lima, ex-presidente da FAC.
CONCLUSÃO
7.	Em face das análises anteriores, conclui-se que:
a) não há que se falar em prescrição da pretensão reparatória e punitiva ao se considerar os fundamentos da Lei 9.873/1999; e
b) não cabia à Carimilk atestar a validade das DAP, uma vez que se baseava em documentos emitidos pelas instituições com prerrogativa normativa para tanto, o que conferia a esses documentos a presunção de legitimidade. Logo, não há que se responsabilizar a entidade pelos pagamentos a produtores não elegíveis para o programa.
7.1. Com base nisso, conclui-se pelo provimento do recurso para julgar as contas da Carimilk regulares com ressalva, nos termos dos arts. 1º, inciso I, 12, § 2º, 16, inciso II, 18 e 23, inciso II, da Lei 8.443/1992, c/c os arts. 1º, inciso I, 202, § 4º, 208 e 214, inciso II, do Regimento Interno, dando-lhe quitação.
PROPOSTA DE ENCAMINHAMENTO
8.	Diante do exposto, com fundamento nos arts. 32, inciso III e 35, inciso III da Lei 8.443/1992, submetem-se os autos à consideração superior, propondo-se:
a) conhecer do recurso e, no mérito, dar-lhe provimento no sentido de julgar regulares as contas da Associação dos Ovinocaprinocultores do Cariri Ocidental Paraibano (Carimilk) , dando-lhe quitação plena, nos termos dos arts. 1°, inciso I, 16, inciso I, 17 e 23, inciso I, da Lei 8.443/1992;
b) manter o julgamento pela irregularidade das contas de Gilmar Aureliano de Lima, agora com fundamento nos arts. 1º, inciso I, 16, inciso III, alínea 'b', 19 e 23, inciso III, da Lei 8.443/1992;
c) reavaliar a fundamentação e a dosimetria da multa aplicada ao sr. Gilmar Aureliano de Lima; e
d) comunicar à recorrente e ao sr. Gilmar Aureliano de Lima a deliberação que vier a ser proferida por esta Corte."
2.	O corpo diretivo da Serur aquiesceu à proposta acima transcrita (peças 274 e 275) .
3.	O representante do Ministério Público junto ao TCU (MP/TCU) manifestou-se, na essência, de acordo com o encaminhamento alvitrado pela unidade técnica (peça 276) .
	É o relatório.

Rougger Xavier Guerra Júnior (OAB/PB 151.635-A) e Renan Cavalcante Lira de Oliveira (OAB/PB 18.341)

Procurador Marinus Eduardo De Vries Marsico

RECURSO DE REVISÃO EM TOMADA DE CONTAS ESPECIAL. IRREGULARIDADES NA APLICAÇÃO DE RECURSOS DESTINADOS AO "PROGRAMA DO LEITE", NO ESTADO DA PARAÍBA. CONTAS IRREGULARES. DÉBITO SOLIDÁRIO. MULTA. CONHECIMENTO. ARGUMENTOS APTOS A MODIFICAR A DELIBERAÇÃO RECORRIDA. AUSÊNCIA DE RESPONSABILIDADE DO LATICÍNIO NAS IRREGULARIDADES APURADAS. PROVIMENTO. DÉBITO INSUBSISTENTE. MULTA AFASTADA. CIÊNCIA.

TOMADA DE CONTAS ESPECIAL (TCE)

Secretaria de Recursos (Serur)

Em exame recurso de revisão interposto pela Associação dos Ovinocaprinocultores do Cariri Ocidental Paraibano (Carimilk) contra o Acórdão 1864/2017-TCU-Primeira Câmara, proferido em tomada de contas especial decorrente de determinação contida no Acórdão 4416/2013-TCU-Primeira Câmara (Relatório de Auditoria) .
2.	Esta última deliberação deu origem a 36 tomadas de contas especiais, cada uma indicando como responsáveis o presidente da Fundação de Ação Comunitária (FAC) à época e um laticínio.
3.	Do que ressai dos autos, o "Programa Leite da Paraíba", executado e operacionalizado pela FAC, é financiado com recursos oriundos de convênios firmados entre o Estado da Paraíba e o extinto Ministério do Desenvolvimento Social e Combate à Fome (MDS) e de contrapartida estadual. A celebração das avenças está inserida no contexto do "Programa de Aquisição de Alimentos" (PAA) , iniciativa do governo federal que tem por objetivo o incremento da produção, com incentivos ao pequeno produtor familiar, e a ampliação do consumo de leite, por meio da distribuição do produto a pessoas em situação de insegurança alimentar, nos termos da Lei 10.696/2003.
4.	Assim, o extinto MDS transferiu recursos para a FAC, entidade vinculada à Secretaria de Desenvolvimento Humano do Estado da Paraíba, nos anos de 2005 a 2010, com vistas ao custeio do programa do leite.
5.	Cumpre anotar que a FAC foi extinta em dezembro de 2014, por iniciativa do Governador do Estado da Paraíba, e, desde então, a Secretaria Executiva de Segurança Alimentar e Economia Solidária assumiu o programa.
6.	Conforme explicitado no voto que conduziu a deliberação a quo, "o programa consiste na aquisição, pelas entidades de laticínio, de leite de pequenos produtores familiares que atendam aos requisitos estabelecidos, levando o produto para beneficiamento na usina. Após pasteurizado, o leite é transportado a diversos postos de distribuição espalhados pelo Estado e operados pela FAC. Por fim, em dias e horários estabelecidos, o produto é entregue aos beneficiários previamente cadastrados que apresentem as condições necessárias para estarem incluídos no programa".
7.	O programa apresentava, pois, dois aspectos principais de cunho socioeconômico. O primeiro se refere à inclusão alimentar de beneficiários consumidores, os quais correspondem a famílias com renda mensal per capita de até meio salário mínimo e que tenham, entre seus membros, gestantes, crianças de 6 meses a 6 anos, nutrizes até 6 meses, idosos com mais de 60 anos. O segundo aspecto compreende a inclusão econômica de pequenos agricultores familiares, na qualidade de produtores de leite que se enquadrem nos grupos previstos pelo Programa Nacional de Fortalecimento da Agricultura Familiar (Pronaf) e apresentem a Declaração de Aptidão ao Pronaf (DAP) .
II
8.	A auditoria examinada pelo Acórdão 4416/2013-TCU-Primeira Câmara identificou os seguintes achados: (i) existência de pessoas cadastradas que não possuíam os requisitos necessários para figurar como beneficiárias do programa; (ii) existência de produtores cadastrados no programa que não possuíam Declaração de Aptidão ao Pronaf (DAP) ; (iii) pagamentos realizados a fornecedores sem a DAP; (iv) pagamentos realizados a beneficiários produtores que possuíam vínculo empregatício com órgãos ou entidades públicas; (v) utilização, para a contratação dos laticínios, de dispensa de licitação, ao invés do pregão, conforme exigiam os convênios; (vi) pagamentos realizados a laticínios sem respaldo contratual e sem licitação válida; (vii) ausência ou precariedade do controle de qualidade e quantidade do leite distribuído aos beneficiários consumidores; e (viii) desorganização e inobservância das rotinas e procedimentos estabelecidos, pelo programa, para os postos de distribuição de leite.
9.	No presente feito, foi efetuada a citação da Carimilk, bem como do sr. Gilmar Aureliano de Lima, ex-presidente da FAC, para apresentarem alegações de defesa em relação às irregularidades abaixo:
	- contratação e pagamento de pessoas estranhas ao "Programa do Leite da Paraíba", ante: (i) a ausência da DAP e da necessária confirmação do efetivo recebimento, beneficiamento e distribuição do leite oriundo dessas pessoas; e (ii) a constatação da existência de vínculo empregatício entre estas pessoas e a administração pública, além da inexistência da necessária confirmação do efetivo recebimento, beneficiamento e distribuição do leite adquirido.
10.	Os responsáveis apresentaram os argumentos acostados às peças 13-14 e 20.
11.	A Secex/PB concluiu no sentido de que o sr. Gilmar Aureliano de Lima não conseguiu comprovar a efetiva adoção de providências para cumprir os normativos afetos à matéria, as cláusulas contidas nos convênios firmados entre a FAC e o extinto MDS, bem como os contratos celebrados com as usinas. Quanto ao laticínio, embora também não tenha logrado afastar a responsabilidade que lhe foi imputada, obteve sucesso na redução de parte do débito apurado com a juntada de DAP consideradas válidas pelo MDS.
12.	O feito prosseguiu regularmente e, mediante a decisão ora vergastada, houve o julgamento pela irregularidade das contas dos responsáveis, com condenação em débito solidário equivalente a R$ 81.467,70 (valores originais) e com aplicação de multas individuais no valor de R$ 15.000,00.
13.	Ato contínuo, a Carimilk interpôs recurso de reconsideração, ao qual foi negado provimento por meio do Acórdão 6749/2018-TCU-Primeira Câmara.
III
14.	Por estarem presentes os requisitos de admissibilidade previstos nos arts. 32, inciso III, e 35, inciso III, da Lei 8.443/1992, conheci do recurso de revisão interposto. Passo, nesse momento, ao exame de mérito.
15.	A Carimilk aduz que: (i) cabe a aplicação do entendimento adotado por este Tribunal nas tomadas de contas especiais 025.142/2013 e 025.409/2013- 1, em razão da similaridade fática; (ii) os documentos juntados aos embargos de declaração devem ser analisados nesta fase processual, uma vez que se tratava de via recursal imprópria para a reanálise do mérito do julgado e para a apreciação de novos documentos; (iii) em 17 decisões desta Corte, verificou-se entendimento diverso do exposto no acórdão combatido, decidindo-se pela exclusão do débito e da multa aplicados, com o julgamento pela regularidade das contas; (iv) ocorriam falhas na emissão de DAP pelos sindicatos, conforme se observa nas DAP manuais emitidas (peça 259) ; (v) existiam impedimentos que dificultavam a chegada de DAP válidas ao cadastro oficial do ministério (peça 260) ; (vi) há documentos novos, quais sejam, DAP emitidas em nome de produtores identificados nos autos como não detentores de DAP (peça 266) ;  (vii) os produtores de leite recebiam diretamente da administração pública pelo leite produzido, não havendo gestão de recursos federais pela recorrente, conforme demonstrado na relação de pagamentos e de transferências bancárias aos produtores de leite (peça 260, p. 5) ; (viii) cabia à FAC atualizar mensalmente o cadastro de beneficiários produtores, conforme depreende-se da Resolução 37/2009, do Grupo Gestor do Programa de Aquisição de Alimentos - PAA, e da lista com os produtores cadastrados (peça 262) ; (ix) não caberia a sua responsabilização pela fiscalização da correção da listagem e do cadastro atualizado dos produtores aptos ao fornecimento de leite pelo programa gerido pela FAC, uma vez que era responsável somente pelo beneficiamento do produto, conforme contrato administrativo firmado (peça 261) ; (x) existiam pontos de coleta do leite, onde eram apresentados comprovantes de entrega do produto in natura, visto que era inviável captar e vistoriar cada pequena propriedade rural (peça 263) ; e (xi) não foi alvo do inquérito policial promovido no âmbito da "Operação Amalteia", bem como não possui acusação no âmbito administrativo, cível ou criminal, conforme demonstram as certidões de antecedentes criminais e o relatório final da citada operação (peças 257-258 e 265) .
IV
16.	A unidade técnica manifestou-se no sentido de se conhecer do recurso interposto para, no mérito, dar-lhe provimento. 
17.	Segundo destacou a Serur:
	a) a recorrente não aparece envolvida na "Operação Amalteia", não se podendo extrapolar os seus resultados, sob pena de violação do princípio da presunção de inocência;
	b) esta TCE tratou da análise documental das DAP, sem, contudo, analisar se o produtor detinha condições de fornecer o leite, ou seja, a falha apontada na mencionada investigação policial não seria captada pela metodologia adotada nos presentes autos;
	c) não cabia à Carimilk atestar a validade das DAP, uma vez que se baseava em documentos emitidos pelas instituições com prerrogativa normativa para tanto, o que conferia a esses documentos presunção de legitimidade; e
	d) não há que se responsabilizar a Carimilk pelos pagamentos a produtores não elegíveis para o programa.
18.	Assim, seguindo o entendimento já adotado em outros processos semelhantes (Acórdãos 3.726/2019, 4.329/2019 e 4.328/2019, todos da 1ª Câmara) , a unidade técnica concluiu pela inexistência do débito, uma vez que foi cumprido o objeto do programa, bem como pelo afastamento da multa em relação ao laticínio.
19.	A proposta apresentada, portanto, foi, essencialmente, a seguinte:
	a) conhecer do recurso e, no mérito, dar-lhe provimento no sentido de julgar regulares as contas da Carimilk, dando-lhe quitação plena, nos termos dos arts. 1°, inciso I, 16, inciso I, 17 e 23, inciso I, da Lei 8.443/1992;
	b) manter o julgamento pela irregularidade das contas do sr. Gilmar Aureliano de Lima, agora com fundamento nos arts. 1º, inciso I, 16, inciso III, alínea "b", 19 e 23, inciso III, da Lei 8.443/1992; e
	c) reavaliar a fundamentação e a dosimetria da multa aplicada ao sr. Gilmar Aureliano de Lima.
20.	O representante do MP/TCU endossou o posicionamento da unidade técnica.
V
21.	Ante os elementos contidos nos autos e os diversos julgados desta Corte acerca do mesmo assunto ora examinado, considero adequada a análise realizada pela Serur, motivo pelo qual manifesto-me, na essência, de acordo com a proposta formulada.
22.	Com efeito, ao apreciar processos de tomadas de contas especial tratando do "Programa do Leite" no Estado da Paraíba autuados em desfavor dos ex-presidentes da FAC e de laticínios que não restaram envolvidos na mencionada "Operação Amalteia", o entendimento deste Tribunal tem sido pela exclusão do débito e da multa proporcional atribuídos aos responsáveis, mantendo-se, todavia, a irregularidade das contas dos ex-dirigentes da entidade, em face da prática de grave infração à norma legal.
23.	Além disso, o julgamento dá-se sem a aplicação da multa prevista no art. 58, inciso II, da Lei 8.443/1992, pelo fato de os responsáveis já terem sido apenados por este Tribunal, em processos distintos tratando sobre os mesmos fatos, com penalidades que já atingiram o montante máximo definido pela Portaria TCU 44/2019.
24.	Nesse sentido, cumpre destacar os Acórdãos 3.575/2019, 3.726/2019, 4.328/2019 e 4.329/2019, todos da 1ª Câmara.
25.	Ressalte-se que, em todos os precedentes citados, a exclusão do débito decorreu da premissa de que a captação do leite junto a pessoas inaptas a participar do programa (ausência de DAP) , por si só, não importaria na quantificação de prejuízo.
26.	Sobre o tema, transcrevo, por oportuno, trecho do voto que fundamentou o Acórdão 4.328/2019-1ª Câmara, de minha relatoria:
	"76. Não se apontou que esses produtores não tenham entregue o produto ou que não tivessem condição de fazê-lo. Tampouco foram impugnados os recibos de distribuição de leite aos beneficiários produtores, o que indica que houve o fornecimento de leite pelos produtores.
	77. O que se depreende dos autos é que o produtor, mesmo irregular, entregou o leite, o laticínio o beneficiou e a população carente o recebeu. Ou seja, os pagamentos questionados acabaram por permitir o atingimento de uma finalidade pública a que visava o convênio.
	78. Em suma, a meu ver, inexiste prova nos autos que permita afirmar que o fornecimento de leite por pessoas eventualmente inaptas a participar do programa implicou, por si só, a ausência de recebimento, beneficiamento e distribuição do produto à população.  (...) 
	84. Nessa linha, por não se questionar a distribuição do leite aos beneficiários consumidores, vislumbro dificuldades de se falar em prejuízo ao Erário. Isso até poderia ocorrer caso o produtor auferisse, com a venda, receitas superiores às de mercado. Entretanto, não há indicativos de que isso tenha ocorrido e tampouco quantificado."
27.	Em todos os casos acima mencionados, restou não afastada, porém, a prática de grave infração à norma legal em função da ilegitimidade das DAP emitidas por força de: (i) falhas formais no preenchimento dos documentos; (ii) servidores públicos na condição de produtores familiares; e (iii) ausência de compatibilidade entre a lista da FAC e a do ministério concedente.
28.	A responsabilidade pelos pagamentos a produtores em eventual situação irregular recaiu sobre os então gestores da FAC, entidade que se comprometeu perante a União e os laticínios a garantir que os beneficiários produtores estivessem em condições de participar do programa de distribuição de leite.
29.	O que poderia diferenciar o presente processo dos demais seria a eventual menção do laticínio Carimilk na "Operação Amalteia", desencadeada pelo Ministério Público Federal em conjunto com a Polícia Federal e Controladoria-Geral da União.
30.	Nessa operação, foram identificadas a adição indevida de produtos químicos para prolongar irregularmente a validade do produto; a adulteração fraudulenta das quantidades fornecidas, beneficiadas e distribuídas; a existência de produtores fantasmas cadastrados pelas empresas, dentre outras irregularidades.
31.	Entretanto, a recorrente não foi citada na referida operação.
32.	Por conseguinte, em consonância com o entendimento reiterado desta Corte em processos semelhantes, deve ser dado provimento ao recurso interposto pela Carimilk com vistas à exclusão do débito e da multa que lhe foram impostos.
33.	Como a responsabilidade do laticínio decorria exclusivamente do débito ora afastado, não mais subsiste a motivação para o julgamento de suas contas pela irregularidade. Logo, deve esta Corte de Contas julgar regulares as contas da recorrente, dando-lhe quitação plena, nos termos dos arts. 1°, inciso I, 16, inciso I, 17 e 23, inciso I, da Lei 8.443/1992.
34.	Os efeitos dessa decisão devem ser estendidos ao corresponsável Gilmar Aureliano de Lima, que não apresentou recurso, uma vez que, conforme o art. 281 do RITCU, as circunstâncias objetivas de um recurso podem ser estendidas aos demais responsáveis. Contudo, deve ser mantida a irregularidade de suas contas, agora com fulcro no art. 16, inciso III, alínea "b", da Lei 8.443/1992.
35.	Sobre eventual alteração do fundamento condenatório para fins de aplicação de multa ao ex-dirigente da FAC, cumpre ressaltar o entendimento fixado no Acórdão 4329/2019-TCU-Primeira Câmara acerca da unificação de penalidades aplicadas com fundamento no art. 58, inciso II, da Lei 8.443/1992.
36.	Naquele julgado, observei que as penalidades de multa já aplicadas ao sr. Gilmar Aureliano de Lima por meio dos Acórdão 3575/2019-TCU-Primeira Câmara e 3.726/2019-1a Câmara (R$ 30.000,00 em cada) já haviam alcançado o limite máximo indicado na Portaria TCU 44/2019 (R$ 62.237,56) . Assim, em homenagem aos princípios da razoabilidade e da proporcionalidade, deve ser afastada a sanção aplicada a esse responsável.
37.	Diante do exposto, voto para que o Tribunal adote o acórdão que ora submeto à deliberação deste Colegiado.
    TCU, Sala das Sessões Ministro Luciano Brandão Alves de Souza, em 9 de março de 2022.
BENJAMIN ZYMLER
Ministro-Relator